臺灣高雄地方法院刑事判決　　　　　　　99年度易字第1582號
公　訴　人　臺灣高雄地方法院檢察署檢察官
被　　　告　陳寶全
選任辯護人　許清連律師
　　　　　　李錦臺律師
　　　　　　陳奕全律師
上列被告因竊佔案件，經檢察官提起公訴（98年度偵字第36583
號），本院判決如下：
    主  文
陳寶全犯竊佔罪，處有期徒刑月，如易科罰金，以新臺幣壹仟
元折算壹日。
    事  實
一、陳寶全為佳勝營造股份有限公司（下稱佳勝公司）之負責人
    ，於民國97年8 月22日承攬新亞建設股份有限公司（下稱新
    亞公司）向國防部總政治作戰局（下稱政戰總局）承包「鳳
    山眷區新建工程」施工期間產生之土石方運送工程；因新亞
    公司與佳勝公司訂定之土石方運送契約載明，佳勝公司須自
    覓地點供該工程開挖之原土暫置，待日後工程進行時得以該
    原土予以回填。詎陳寶全為求承攬之運送工程順利進行，竟
    意圖為自己不法利益，明知高雄市○○區○○段1243-70 號
    土地（原高雄縣鳳山市已於99年12月25日改制為高雄市鳳山
    區，下稱系爭土地）為政戰總局擔任管理機關之國有土地，
    並委託99年12月25日改制前之高雄縣政府文化局（現改制為
    高雄市政府文化局，下稱文化局）代管，竟自97年12月間某
    日起，未經政戰總局及文化局之同意，率將上開「鳳山眷區
    新建工程」開挖地下室所產生之日後將回填用之土石方，堆
    置於系爭土地如附圖所載之「土方堆放區域」，以此方式竊
    佔系爭土地之面積約500 平方公尺。嗣該土石方於堆置期間
    ，因有危及系爭土地上「日本海軍鳳山無線電信所」古蹟之
    虞，為民眾檢舉且經媒體報導後，陳寶全方於98年9 月16日
    將置於系爭土地上之土石方清除完畢。
二、案經政戰總局訴由臺灣高雄地方法院檢察署檢察官偵查起訴
    。
    理  由
壹、證據能力部分：
一、按被告以外之人於偵查中向檢察官所為陳述，除顯有不可信
    之情況者外，得為證據，刑事訴訟法第159 條之1 第2 項定
    有明文。本件證人許茗翔、孫如清於檢察官偵查中具結後所
    為之證述，並無何顯不可信之情況，依上說明，其於偵查中
    之證言自均具有證據能力。
二、按被告以外之人（包括證人、鑑定人、告訴人、被害人及共
    同被告等）於審判外之陳述雖不符刑事訴訟法第159 條之1
    至之4 等4 條之規定，而經當事人於審判程序同意作為證據
    ，法院審酌該言詞陳述或書面陳述作成時之情況，認為適當
    者，得為證據。而當事人、代理人或辯護人於法院調查證據
    時，知有前項不得為證據之情形，而未於言詞辯論終結前聲
    明異議者，視為有前項之同意，刑事訴訟法第159 條之5 定
    有明文。查本判決後述所引用文書形式之供述證據，其性質
    雖均屬傳聞證據，且當事人均已知上述證據乃傳聞證據，而
    未於言詞辯論終結前聲明異議，本院審酌該文書形式之供述
    證據部分，無證據證明此等證據有何遭變造或偽造情事，認
    為以之作為本件論証之證據，均與待證事實具有關聯性，作
    為本案之證據亦屬適當，揆諸前開規定，上開證據均具有證
    據能力。
三、卷附照片，係傳達照相當時現場情況，而透過照片傳達情形
    與現場實況在內容上之一致性，非屬供述性之傳聞證據，自
    有證據能力。
貳、實體部分：
一、訊據被告陳寶全固坦承於上開時間，在系爭土地上堆置土石
    方之事實，惟矢口否認有何竊佔之犯行，辯稱：因工程開挖
    之土方需原土回填，為避免掉包，所以要在工地附近找地暫
    置，此時眷村文化發展協會主委劉德林議員向其表示可以將
    土方暫置於系爭土地，蓋因系爭土地文化局已託該協會管理
    ，只要事後將該地整理好即可，其認為已獲得管理者同意，
    故將土石方放置於系爭土地，是其並無竊佔之犯意云云。經
    查：
  (一)新亞公司於97年7 月18日，向政戰總局承包「鳳山眷區新建
    工程」之工程興建，復於97年8 月22日將該工程進行時之土
    石方運送工程，發包予由被告擔任負責人之佳勝公司承攬運
    送之事實，有公司基本資料查詢、新亞公司與政戰總局簽立
    之高雄縣「鳳山眷村」新建工程契約、新亞公司與佳勝公司
    簽立之發包工程承攬單附卷可稽（參偵一卷第8 ～31頁，本
    院二卷第24～32頁）。又佳勝公司依上開契約除負責運送該
    工程之土石外，尚須負責另覓地點暫置上開「鳳山眷村新建
    工程」施作中開挖之部分土石方，待日後工程進行時得以該
    原土予以回填等情，除據被告供承在卷外，並有證人即新亞
    公司副主任孫如清於偵查中之證述（參偵一卷第147 ～148
    頁）以及新亞公司工程明細表在卷可查（參本院二卷第26頁
    ），是此部分之事實，應可認定。
  (二)又高雄市○○區○○段1243-70 地號之系爭土地，為政戰總
    局擔任管理機關之國有土地，政戰總局自95年起，將系爭土
    地委託文化局管理，並每6 個月簽立1 次延長代管之契約，
    迄今仍由文化局代管之情，業據證人即文化局專員許茗翔於
    偵查中證述明確，並有土地登記第二類謄本1 份、國軍老舊
    眷村改建總冊內國有土地委託管理契約數份在卷可按（參偵
    一卷第5 ～7 頁、第145 ～146 頁，本院二卷第233 ～238
    頁）。另被告於97年12月間某日起，將上開「鳳山眷區新建
    工程」開挖地下室所產生之日後將回填用之土石方，堆置於
    系爭土地如附圖所載之「土方堆放區域」，共佔用約500 平
    方公尺，嗣經民眾檢舉且經媒體報導後，直至98年9 月16日
    方移除完畢之事實，業據被告於本院審理時供稱：其大約在
    97年底，將新建工程開挖地下室產生之土石方，堆置於系爭
    土地，佔地約500 平方公尺等語明確（參本院一卷第22頁，
    本院二卷第223 頁），核與證人孫如清於偵查中證稱：佳勝
    公司自97年12月開始，將暫置回填之土方堆置於系爭土地等
    語（參偵一卷第147 頁）；證人即被告公司員工劉文明於本
    院審理時證稱：佳勝公司在軍方通知處理系爭土地之土方後
    ，已於98年9 月清除完畢等語（參本院二卷第49頁），證人
    即新亞公司專案經理劉文瑞於本院審理時證稱：被告大約在
    97年底左右堆置土方於系爭土地上，最後在98年9 月16日清
    除完畢等語（參本院二卷第192 頁），均若合符節，並有文
    化局98年2 月20日、98年4 月9 日函、堆置土方照片22張及
    被告99年9 月19日庭呈之土方清除完畢照片共16張附卷可考
    （參偵一卷第41～51頁、第122 ～130 頁），堪認屬實，從
    而，被告於97年12月間某日起至98年9 月16日止，以在系爭
    土地如附圖所載之「土方堆放區域」堆置土石方之方式，而
    竊佔系爭土地面積約500 平方公尺之事實，實堪認定。
  (三)被告固辯稱：其於系爭土地上堆置土石方，有經過該土地之
    管理者即眷村文化發展協會主委劉德林議員之同意云云。然
    證人劉德林於本院審理時已到庭證稱：其係眷村文化發展協
    會理事長，文化局曾將系爭土地周圍委託其協會管理，負責
    該營區內環境整理之問題，被告固曾向其提及要將土石方放
    置於系爭土地一事，但其表示系爭土地係國防部之土地，現
    由文化局在管理，而文化局又委託其協會志工管理，故其沒
    有權利同意，也未曾同意被告可將土石方放置於系爭土地等
    語（參本院二卷第58～60頁）；是依證人劉德林上開所證，
    已難證明被告事前有何經過證人劉德林同意之情事，且文化
    局僅賦予證人劉德林於系爭土地周遭整理環境之權限，衡情
    證人劉德林亦無權限同意被告得於系爭土地上堆置土石方，
    是被告上開所辯，即無所據而難以採信；另被告又辯稱：其
    誤認劉德林有權同意，無犯罪故意云云。然證人劉德林於本
    院審理時證稱：其曾向被告表示系爭土地係國防部之土地，
    現由文化局在管理，而文化局又委託其協會志工管理等語（
    參本院二卷第59頁），且被告於本院審理時復不否認：劉德
    林有向其表示該土地係文化局委託其就近管理等語（參本院
    二卷第220 頁），可見被告就系爭土地之所有權人或真正管
    理權人為文化局一情，知之甚詳，參以被告經營營造業已10
    餘年之經驗，理應知悉如欲在他人土地上堆置土石方，自當
    尋求所有人或真正管理權人之同意或追認後，始得在系爭土
    地上堆置土石方，否則，所有人或管理權人之同意權，無異
    名存實亡；今被告竟捨此不為，既未詳予查證所有權人為何
    ，亦未告知或徵得真正管理權人文化局同意後，即逕行在系
    爭土地上堆置土石方，可見被告有為自己不法利益，而竊佔
    系爭土地之主觀犯意，已甚顯明，故被告辯稱：其無竊佔犯
    意云云，亦難採信。
  (四)至證人即被告公司員工劉文明於本院審理時固證稱：當時施
    工回填之土方需找地方暫置，其便詢問劉德林可以將土方置
    於何處，經劉德林告知系爭土地可以置放土方後，其便與劉
    德林、劉文瑞及市場管理鑰匙之人一起前往現場會勘等語（
    參本院二卷第45頁）。惟證人劉文明既為被告公司員工，其
    證述內容難免偏頗，所證又與證人劉德林上開所述不符，自
    難採為有利於被告之推認；且被告明知系爭土地之所有人或
    真正管理權人係文化局，而非證人劉德林，竟在未取得文化
    局之同意或追認下，即擅自堆置土石方於系爭土地上，主觀
    上顯有竊佔犯意等情，業據本院認定如前，縱認證人劉文明
    所述與上開人等會勘一節確有其事，然此已無礙於本件被告
    係基於竊佔犯意而竊佔系爭土地之認定。
  (五)被告之辯護人為被告辯稱：被告將土方堆置於系爭土地上之
    成本，遠高於將土石方堆置於他處之成本，故被告無為自己
    不法利益之意圖云云。惟所謂不法利益，不僅止於財產之直
    接得、喪、變更，可預期之利益或避免將來之損害亦屬之。
    本件「鳳山眷區新建工程」開挖地下室所產生之土石方，將
    於日後工程進行時以原土回填之事實，亦如前述，以目前砂
    石價格居高不下之情形，則該工程開挖之原土是否遭掉包、
    參雜他土，乃本件契約雙方注意之重點，故被告就近於施工
    地點附近之系爭土地上堆置土石方，不僅可減省另覓他地堆
    置之費用，亦可使業主即政戰總局、新亞公司信任開挖之原
    土未曾遭被告掉包，是被告此舉自有其不法利益至明，本院
    自不能僅以辯護人所稱堆置於系爭土地上將增加費用一語，
    即遽以推認本件被告竊佔系爭土地並無不法利益。
  (六)綜上，本件事證明確，被告所辯均不足採，其上開竊佔犯行
    ，堪以認定。
二、核被告所為，係犯刑法第320 條第2 項之竊佔罪。爰審酌被
    告為貪圖承攬之運送工程得以順利進行，未經所有人政戰總
    局或真正管理人文化局之同意，即任意以堆置土石之方式竊
    佔公有土地，所為實屬不該；惟念及其犯後已於98年9 月16
    日將土石自系爭土地上清理完畢，有證人劉文瑞之證述及被
    告99年9 月19日庭呈之土方清除完畢照片共16張在卷可查，
    已如前述，顯見有以實際行動彌補過錯，犯罪所生危害已有
    減輕，及其目的、動機、佔用面積約500 平方公尺、佔用期
    間約9 月有餘等一切情狀，量處如主文所示之刑，並考量其
    犯罪情節，諭知以新臺幣1,000 元折算1 日之易科罰金折算
    標準，以示懲儆。
據上論斷，應依刑事訴訟法第299 條第1 項前段，刑法第320 條
第2 項、第41條第1 項前段，刑法施行法第1 條之1 ，判決如主
文。
本案經檢察官陳登燦到庭執行職務。
中    華    民    國   100    年    1     月    13    日
                  刑事第十五庭  法  官  王俊彥
如不服本判決應於收受判決後10日內向本院提出上訴書狀，並應
敘述具體理由。其未敘述上訴理由者，應於上訴期間屆滿後20日
內向本院補提理由書(均須按他造當事人之人數附繕本)「切勿逕
送上級法院」。
以上正本證明與原本無異。
中    華    民    國   100    年    1     月    13    日
                                書記官  黃園芳
附錄本案論罪法條：
中華民國刑法第320 條
（普通竊盜罪、竊佔罪）
意圖為自己或第三人不法之所有，而竊取他人之動產者，為竊盜
罪，處5 年以下有期徒刑、拘役或5 百元以下罰金。
意圖為自己或第三人不法之利益，而竊佔他人之不動產者，依前
項之規定處斷。
前二項之未遂犯罰之。